臺灣宜蘭地方法院民事判決　　　　　　　 94年度訴字第123號
原　　　告　乙○○
訴訟代理人　李秋銘律師
複代理人　　黃金亮律師
被　　　告　全鴻報關有限公司
法定代理人　丙○○
訴訟代理人　楊德海律師
當事人間返還無權占有土地事件，本院於民國94年12月6 日言詞
辯論終結，判決如下：
    主      文
原告之訴及假執行之聲請均駁回。
訴訟費用由原告負擔。
    事實及理由
一、原告主張之意旨：
  (一)坐落宜蘭縣冬山鄉○○段239、244地號土地，係原告自鈞院
    92年度執字第7011號強制執行事件中所標得之土地，並於民
    國94年1月7日取得法院移轉證明書後，辦理土地所有權登記
    在案。然前揭二筆土地上之建號 263、264、265、266、267
    、268 號等六棟建物乃為被告所有，惟該建物無權占用原告
    之土地，故原告自得依民法第 767條之規定，訴請被告拆屋
    還地。
  (二)被告雖抗辯前揭之六棟建物係其於90年 2月20日向土地原所
    有權人丁○○、甲○○所買受，惟原告否認丁○○等二人為
    系爭建物原始所有權人，更否認被告與丁○○之間就系爭地
    上物有買賣之法律關係存在，被告自應就此事實舉證證明。
    被告固提出87年10月28日由丁○○與日商藤倉股份有限公司
    （以下簡稱藤倉公司）所簽訂之租賃契約，惟出租人並不以
    所有權人為限，故該租賃契約書不能證明系爭建物確屬丁○○、甲○○所有。實則坐落冬山鄉○○段239、244地號土地
    上之六棟建物，於88年12月 7日即已取得宜蘭縣政府所發給
    之建局管字第4569號使用執照，當時係以臨時建物聲請，有
    效期限為三年，嗣被告公司於90年 6月19日執前開使用執照
    向宜蘭縣羅東地政事務所辦理所有權第一次登記，所有權人
    均登記為：「全鴻報關有限公司」；其後因上開臨時使用執
    照期限屆至，被告乃於93年 5月28日辦理建物滅失登記，嗣
    後又執91年1 2月13日宜蘭縣政府所發給之建管使字第482號
    使用執照，於93年 6月18日辦理所有權第一次登記，所有權
    人均登記為「全鴻報關有限公司」。故由前述使用執照之核
    發及所有權登記之資料觀之，系爭建物之所有權人從來即屬
    被告，而非丁○○、甲○○所有。另由鈞院向宜蘭縣羅東地
    政事務所函調系爭建物辦理保存登記之資料，亦可知六棟建
    物之使用執照起造人係藤倉公司，該公司於90年 2月20日將
    前開建物以買賣為原因而出售與被告，其後被告公司並據此
    買賣契約向地政機關辦理建物所有權第一次登記，經地政機
    關依法公告後，而成為該建物之原始所有權人，要與丁○○
    、甲○○二人根本無涉。且系爭六棟建物縱如被告所抗辯係
    藤昌公司讓與丁○○、甲○○二人，惟此一不動產物權既依
    法律行為而取得，於未經登記之情形下，並不生效力，丁○○等二人從來即未曾為系爭建物之所有權人。
  (三)次依被告所提出之不動產買賣契約，六棟建物之買賣價金為
    新台幣（下同 ）1,200萬元，然依使用執照之記載，該六棟
    建物之工程造價高達2,364萬元，卻以1,200萬元即出售，足
    證買賣不實。且系爭建物於91年7月30日方取得建管字第189
    號之建造執照，而建造執照之起造人並非丁○○、甲○○二
    人，其後被告公司又係辦理建物第一次保存登記之人，並取
    得建物原始所有權，故被告抗辯系爭建物原係丁○○、甲○○二人所有乙節，與事實不符。
  (四)被告雖又抗辯本件應有民法第425條之1規定之適用，惟系爭
    東城段239、244地號土地之原所有權人為丁○○、甲○○，
    至土地上之六棟建物則係由出賣人藤倉公司出售給被告，而
    與土地之原所有權人丁○○、甲○○二人無涉。且系爭建物
    所在之土地係由丁○○出租與藤倉公司，另被告所提出之藤
    倉公司與丁○○在90年 1月16日簽訂之協議書，該等建物亦
    係讓與丁○○一人，復依被告所提不動產買賣契約書，土地
    上之建物乃丁○○一人出賣與被告，均與甲○○無關；故縱
    依被告之主張，系爭土地上之六棟建物，亦僅屬陳榮輝一人
    之權利，而與另一土地所有權人甲○○無涉，未合於民法第
    425條之1所定「土地及其土地上之房屋同屬一人所有」之要
    件。更何況被告係辦理建物第一次保存登記之所有權人，丁○○、甲○○就系爭六棟建物即未曾有過「所有權」，自無
    上開規定之適用。且縱認陳榮輝與藤倉公司間之協議書屬實
    ，惟雙方於90年 1月16日簽訂協議書時，土地上之系爭廠房
    尚未辦理保存登記，故該未辦理保存登記不動產之受讓人，
    在法律上並無法取得不動產之所有權，所取得者僅為不動產
    之事實上處分權，況藤倉公司亦未曾將系爭建物辦理所有權
    移轉登記與丁○○，依民法第 758條規定，自不生物權變動
    之效力，故丁○○顯非系爭建物之所有權人。從而本件於事
    實或法律上，均未合於民法第425條之1所定之要件。
  (五)被告所有之東城段263、264、265、266、267、268建號等建
    物，並無占用原告所有前開二筆土地之權源，原告本於所有
    權人之地位，自得請求被告將占用前開土地上之地上物拆除
    ，將土地返還原告。又被告使用原告所有之系爭房地，自獲
    有相當於法定租金利益之不當得利，是原告以六棟建物占用
    土地之面積，按申報地價百分之10計算後，被告應自原告取
    得系爭土地所有權之94年1月7日起至返還土地時止，每年給
    付原告相當於租金之不當得利1, 358,574元。
  (六)為此聲明請求：
  1.被告應將坐落宜蘭縣冬山鄉○○段244地號土地上，建號263
    號，面積267‧43 平方公尺之一層鋼鐵有牆造建物；及坐落
    同地段239、244地號土地上，建號264號，面積320‧48平方
    公尺之一層鋼鐵有牆造建物；及坐落同地段239 地號土地上
    ，建號265號，面積155‧56平方公尺之一層鋼鐵有牆造建物
    ；建號266號，面積一層513‧65平方公尺，二層498‧53 平
    方公尺之鋼鐵有牆造建物；建號267號，面積一層513‧65平
    方公尺，二層498‧53平方公尺之鋼鐵有牆造建物；建號268
    號，面積4109‧22平方公尺之一層鋼鐵有牆造建物拆除，將
    土地返還原告。
  2.被告應自94年1月7日起，至交還土地之日止，每年給付原告
    1,358,574元。
  3.原告願供擔保，請准宣告假執行。
二、被告答辯之意旨：
  (一)本件系爭六棟建物，其中建號268 建物（即Ｆ棟建物）為原
    土地所有權人丁○○、甲○○所興建。嗣於87年10月28日丁○○、甲○○將東城段239、244地號土地及土地上建物全部
    出租予訴外人藤倉公司，嗣88年藤倉公司在該土地上搭建臨
    時性之房舍，即嗣後編定為建號 236、264、265、266、267
    等五棟鐵皮屋（亦即為Ａ、Ｂ、Ｃ、Ｄ、Ｅ等建物）。90年
    1 月16日藤倉公司因業務關係擬提前解約，惟依雙方之租約
    第 8條約定，其應將搭建之臨時性房舍及其他設施拆除並將
    土地恢復原狀，故藤倉公司為節省拆除等費用，乃與出租人
    代表丁○○協商，同意將藤倉公司所建構之建物全數移轉給
    丁○○、甲○○。
  (二)又訴外人丁○○於89年6月1日及同年 6月19日先後向被告借
    貸 1,100萬元，嗣89年12月底丁○○經商遭他人倒債，無法
    清償被告之債權，丁○○因曾為被告公司股東，知悉被告係
    從事倉儲業務，有放置進口報關物品之廠房需求，乃向被告
    提出清償債務方案，願將前列六棟廠房先行出售給被告公司
    ，做為清償債務。惟該六棟建物僅有臨時使用執照，且廠房
    若需申請補辦正式使用執照，尚須再支付建築師、結構技師
    、及重修並增加安全、消防、道路等各項設備，故被告公司
    審量財力及債務人丁○○清償能力，勉為同意以 1,100萬元
    之價金向丁○○、甲○○購買系爭六棟建物。嗣後被告公司
    為補申請使用執照及整修建物，亦共支出設計費、安全鑑定
    費、消防工程費用、契稅、房屋稅，及六棟建物之修繕工程
    費用等，故被告公司實際已支出相當買賣價金而取得本件建
    物之所有權。
  (三)系爭六棟建物，除Ｆ棟為丁○○與甲○○所有外，其餘五棟
    建物則係丁○○與甲○○於自藤倉公司受讓斯時起取得，伊
    二人再將該六棟建物出售給被告公司，故被告取得六棟建物
    顯係受讓於土地所有人。嗣被告公司辦理建物所有權第一次
    登記時，即由丁○○依協議書第 4條約定，由藤倉公司配合
    辦理房屋稅籍更名及保存登記手續，足證被告辦理建物第一
    次登記之標的，確為其向原土地所有權人丁○○、甲○○所
    購之六棟廠房。再依鈞院向宜蘭縣政府函調88年12月 7日建
    局管字第4596號臨時使用建照卷內之照片顯示，該六棟建物
    均與被告現有之六棟建物外觀相符，且藤倉公司88.12.7 建
    局管字第4596號臨時使用執照與被告公司91.12.13建管使字
    第 482號正式使用執照比較，二者建築面積、法定空地面積
    均相同，再由建築設計圖與系爭建物目前位置比較，二者位
    置、面積亦相同，足證該系爭建物非如原告所稱係被告公司
    興建。
  (四)至於被告於90年6 月19日申辦建物第一次登記，此係被告向
    原土地所有人丁○○、甲○○購買六棟建物後，基於建物所
    有權人之地位辦理所有權登記，此乃當然之理。且依建物登
    記簿謄本記載：「建物建築完成日期：88年12月 7日，其他
    登記事項：使用執照字號：88年12月7日建局管字第4596 號
    」亦可證被告所辦理保存登記之建物，係丁○○、甲○○出
    資興建之Ｆ棟建物，及藤倉公司所興建之Ａ、Ｂ、Ｃ、Ｄ、
    Ｅ五棟建物。原告稱系爭六棟建物本即為被告所有，非自丁○○、甲○○二人受讓，實屬誤解。又91年12月13日被告公
    司補辦並取得合法之正式使用執照後，於93年 6月18日再向
    地政事務所辦理建築物保存登記，並同時註銷繳回臨時建物
    所有權狀，由宜蘭縣羅東地政事務所正式發給建物所有權狀
    ，而地政事務所以「滅失」將臨時建物所有權註銷，此係地
    政事務所之作業使然，並非系爭建物在93年 5月28日間「滅
    失」。
  (五)本件被告所有系爭六棟建物既係受讓自原土地所有人丁○○
    、甲○○，原告又於嗣後向法院拍賣取得建物所坐落基地之
    所有權，依民法第425條之1規定，被告與原告間即有法定租
    賃權，被告並非無權占有原告之土地。原告明知伊拍賣取得
    之系爭土地上建物為被告所有，且拍賣公告上已載明拍定後
    不點交，卻以損害被告之權益方式，教唆第三人新寶元鋼鐵
    股份有限公司共同以非法暴力之手段將鋼條橫放於道路及空
    地上及使用堆高機破壞鐵門、挖土機置於大門前之方式，阻
    礙向被告承租之第三人家潔企業有限公司進出，甚以張貼公
    告之方式阻止第三人向被告公司承租廠房，實非正當。
  (六)被告依法定租賃關係有權占有原告之土地，原告請求顯無理
    由，為此答辯聲明：駁回原告之訴及假執行之聲請；如受不
    利之判決，被告願供擔保請准宣告免為假執行。
三、兩造不爭執之事實：
  (一)坐落宜蘭縣冬山鄉○○段239、244地號之二筆土地原屬訴外
    人丁○○、甲○○所有，應有部分各為10分之8、10分之2；
    嗣因丁○○、甲○○積欠臺灣銀行股份有限公司借款，經該
    銀行向本院聲請以92年度執字第7011號求償債務事件拍賣前
    列土地，並於93年12月3日由原告拍定，原告業已在94年1月
    19日持本院核發之動產權利移轉證書辦妥土地所有權移轉登
    記。此有土地登記謄本可參（卷第7、8頁），且經本院調閱
    92年度執字第7011號求償債務強制執行卷宗，審核無訛，應
    屬真正。
  (二)又前述冬山鄉○○段239、244地號之土地上乃有六棟建物，
    即建號263號、面積267‧43平方公尺之一層鋼鐵有牆造建物
    ，建號264號、面積320‧48平方公尺之一層鋼鐵有牆造建物
    ，建號265號、面積155‧56平方公尺之一層鋼鐵有牆造建物
    ，建號266號、面積一層513‧65平方公尺、二層498‧53 平
    方公尺之鋼鐵有牆造建物，建號267號、面積一層513‧65平
    方公尺、二層498‧53平方公尺之鋼鐵有牆造建物，建號268
    號、面積4109‧22平方公尺之一層鋼鐵有牆造建物；又上開
    六棟建物曾經訴外人藤倉公司向宜蘭縣政府聲請核發88年12
    月 7日見局管字第4569號臨時使用執照，並編定門牌號碼為
    宜蘭縣冬山鄉○○村○鄰○○路299-1號等情，有建物登記簿
    謄本六件在卷足憑（ 卷第9至14頁），並有宜蘭縣政府94年
    10月3日府建管字第0940121749號函所檢送之88年12月7日建
    局管字第4596號臨時使用執照卷宗可佐（卷第 140頁），亦
    堪認定為實在。
四、本件之爭點及法院之判斷：
    然原告主張被告所有之六棟建物乃無權占用系爭東城段 239
    、244 地號土地，且因六棟建物自始即屬藤倉公司或被告所
    有，與土地之原所有權人丁○○、甲○○無關，並未符合民
    法第425條之1規定等節，則為被告所否認，並以前揭情詞抗
    辯。是經兩造整理後，確認本件應審酌之爭點即為：被告所
    有之六棟建物占用系爭土地是否符合民法第425條之1規定，
    而屬有權占有？（見卷第 200頁）本院即就此項爭點判斷如
    下：
  (一)系爭建號263、264、265、266、267等五棟建物（ 即Ａ、Ｂ
    、Ｃ、Ｄ、Ｅ等工料房、監工房）乃訴外人藤倉公司所興建
    ；另建號26 8號即Ｆ棟建物，則為土地之原所有權人丁○○
    、甲○○二人所興建：
  1.經查，冬山鄉○○段239、244地號土地之原所有權人乃為丁○○、甲○○二人。又丁○○、甲○○於83年間即在前開23
    9地號土地上興建現編定為建號268之Ｆ棟工料房；嗣後甲○○出具委任書，委託丁○○共同將兩造所共有之 239地號土
    地及前揭Ｆ棟建物出租予訴外人藤倉公司，雙方並在87年10
    月28日簽訂租賃契約書，約定租期自87年12月1日起至90年5
    月31日止，該租賃契約書並經雙方在87年10月23日向本院公
    證處聲請認證之情，已有租賃契約書、委任狀暨法院認證書
    可按（詳卷第102至106頁），並經證人丁○○證述在卷（參
    卷第84至90頁）。又藤倉公司承租上開土地暨建物後，乃於
    二筆土地上興建現編定為建號 263、264、265、266、267等
    五棟建物（分別作為Ａ棟、Ｂ棟、Ｃ棟、Ｄ棟、Ｅ棟之工料
    房、監工房使用），藤倉公司並將該Ａ、Ｂ、Ｃ、Ｄ、Ｅ棟
    等五廠房，連同前揭由丁○○、甲○○興建且業經藤倉公司
    承租之Ｆ棟建物，在88年11月間向宜蘭縣政府申請並經准核
    發（88）建局都字第4596號建築物臨時使用執照之事實，則
    有前述有宜蘭縣政府94年10月 3日府建管字第0940121749號
    檢送88年12月 7日建局管字第4596號臨時使用執照卷宗足稽
    。
  2.原告雖對前述Ａ、Ｂ、Ｃ、Ｄ、Ｅ等五棟工料房或監工房係
    由訴外人藤倉公司所興建乙事不予爭執，卻否認上揭Ｆ棟鐵
    皮屋係由丁○○、甲○○所興建。然查，Ｆ棟建物乃土地所
    有權人丁○○、甲○○在83年所興建所興建乙節，已經證人
    陳榮輝到庭證述：「最大棟的Ｆ棟是我在83年所興建，出資
    人是我和甲○○，其他五棟是後來是藤倉公司因為承租Ｆ棟
    建物及土地，所以藤倉公司於88年間在土地上另外興建五棟
    建物，這五棟建物是藤倉公司出資興建。」、「Ｆ棟在83年
    興建時，大約花了 1,500多萬元，藤倉公司興建的五棟建物
    實際出資我不清楚，但曾經聽他們提過大約花了 1,700多萬
    元。」、「（問：83年興建Ｆ棟時，你與甲○○的出資比例
    為何？）甲○○占百分之二十，我占百分之八十」等語甚詳
    （詳卷第85、87頁）。復參諸藤倉公司向丁○○及甲○○承
    租之標的，除土地外，尚亦包含「鐵皮屋（高頂）室內面積
    約1,200坪」，此有租賃契約書第2條約定可稽（參卷第 104
    頁），且該「鐵皮屋（高頂）室內面積 1,200坪」，乃與Ｆ
    棟鐵皮建物之面積相符乙情，則有上開臨時使用執照卷宗內
    所附使用執照申請書記載「Ｆ棟工料房、一層4016‧10㎡」
    ，而該面積經換算後為1,215.89坪之事實可為佐證（詳宜蘭
    縣政府88年12月7日建局管字第4596號臨時使用執照卷宗第5
    頁）；另訴外人藤倉公司與丁○○在90年 1月16日所立協議
    書中，亦曾記載「其中Ｆ棟 4016‧1㎡為甲方（即丁○○ ）
    原有，其餘為乙方（即藤倉公司）建構」等字樣（見卷第18
    7 頁），故被告辯稱系爭Ｆ棟建物係原土地所有權人丁○○
    及甲○○二人所興建，並非屬藤倉公司所有等語，核屬有據
    。
  3.從而本件建號 263、264、265、266、267等五棟建物（即Ａ
    、Ｂ、Ｃ、Ｄ、Ｅ 等廠房 ）乃訴外人藤倉公司所興建，至
    建號 268號之Ｆ棟建物，則為土地原所有權人丁○○、甲○○所興建，且Ｆ建物之所有權人自始即與系爭土地所有權人
    係屬相同之事實，足堪認定。
  (二)前開藤倉公司所興建之Ａ、Ｂ、Ｃ、Ｄ、Ｅ五棟建築物，業
    於90年 1月16日移轉給原土地所有權人丁○○、甲○○；嗣
    後丁○○、甲○○在90年 2月10日並將該五棟建物及渠等先
    前自行興建之Ｆ棟廠房，共計六棟建物，移轉予被告公司：
  1.查訴外人藤倉公司因提早終止與丁○○與甲○○間之租賃契
    約，而於90年1 月16日與丁○○約定，將該公司所興建之Ａ
    、Ｂ、Ｃ、Ｄ、Ｅ五棟建物移轉予出租人乙節，已據被告提
    出載明：「二、乙方（即藤倉公司）在冬山鄉○○路299 -1
    號建物之面積第一層3,767‧51㎡、第二層989‧72㎡，同意
    全部移轉給甲方（即丁○○），其中Ｆ棟4,016‧1㎡為甲方
    原有，其餘為乙方建構，今乙方同意全數移轉給甲方。三、
    前開建物在乙方申請臨時使用執照時，曾開具切結書給宜蘭
    縣政府，同意使用執照期限屆滿應拆除該建物，此事件甲方
    全數知悉，甲方有義務於簽訂本協議書後，盡力向相關主管
    機關申請應有之合法登記及證照，若無法於本協議書第 5條
    之期限內取得，而於日後遭主管機關強制拆除，甲方同意不
    另要求乙方支付任何形式的補償，而主管機關代執行費用，
    乙方亦同意自行支付。四、乙方同意配合甲方向稅捐機關共
    同提出該建物之房屋稅籍更名手續，乙方只配合文件出具和
    印章用印，其餘手續、費用及稅費概由甲方支付。另向地政
    機關申辦之保存登記申請，亦同意如前開方式配合文件及印
    信列用。五、甲方應以半年為限（民國90年 2月1日至同年7
    月31日止）盡力辦妥移轉手續並取得相關合法之登記及證照
    ，逾期後一個月內乙方得自行拆除本協議書第二條乙方興建
    部份及甲方所擁有之建物（位於協議書第 2條所提及之地址
    ），甲方不得異議或請求任何形式之補償。」等字之協議書
    暨該協議書手寫稿各一份為證（卷第 187至188頁、231頁 ）
    ，且上開事實復經證人丁○○到場結證：「當時藤倉公司租
    期已經屆滿，因為他之前是請領臨時使用執照，依約他經該
    要拆除五棟建物，但因藤倉公司不想再僱工花錢拆除，所以
    就將五棟建物給我」等語在卷（見卷第86頁）。又訴外人藤
    倉公司因向丁○○、甲○○承租土地，有權在系爭土地上興
    建Ａ、Ｂ、Ｃ、Ｄ、Ｅ五棟建物，然雙方所立租賃契約書第
    8 條業已約定：租約終止時，所有土地上增設之設施，藤倉
    公司應即恢復原狀點交，否則視為廢棄物任由出租人處理並
    應負擔出租人處理廢棄物之一切費用，此可詳租賃契約書（
    卷第 104頁），故藤倉公司於租約終止後為節省拆除建物及
    運送廢棄物之費用，而將五棟建物移轉予出租人，乃與常情
    相符。至訴外人甲○○因同屬土地所有權人及出租人，復從
    其嗣後曾出具委任書，授權丁○○出售六棟建物之舉（參卷
    第63頁），堪認甲○○對於已經受讓且取得Ａ、Ｂ、Ｃ、Ｄ
    、Ｅ五棟建物之事實並未否認。被告辯稱丁○○等二人業已
    自藤昌公司處取得Ａ、Ｂ、Ｃ、Ｄ、Ｅ五棟建物之權利，誠
    屬可信。
  2.再者，訴外人丁○○在89年6月1 日及6月19日曾向被告公司
    共計借款1,100萬元，其中800萬元由被告公司分二次匯入丁○○之帳戶，另 300萬元則由被告公司法定代理人丙○○匯
    入丁○○配偶陳素月之帳戶內；嗣後因丁○○遭人倒債無力
    清償，故經獲得訴外人甲○○之同意暨授權後，將本件六棟
    廠房出售與被告公司，做為清償債務，雙方乃於90年 2月20
    日簽立不動產買賣契約書，丁○○及甲○○同意將六棟建物
    以1,100萬元之價金出售予被告公司，嗣後並在90年4月15日
    將六棟建物點交予被告占有等情，已據被告提出借款 1,100
    萬元之匯款單據、甲○○出具之委任書、不動產買賣契約書
    及點交證明書為證（卷第35-39、63、107-109頁），復經證
    人丁○○及被告公司之法定代理人丙○○到庭陳述綦詳（參
    見卷宗第79至91頁），且丁○○與丙○○兩人對上開借款之
    金額、匯款方式、買賣六棟建物之原因、經過及價金商議等
    情節，經本院隔離訊問後，兩人所為之陳述均大致相同，自
    足信為實在。原告雖質疑該買賣價金 1,100萬元與宜蘭縣政
    府建設局所核發91年12月13日建管使字第 482號使用執照上
    所載「工程造價23,640,000元」差距甚大，而主張該買賣不
    實等語。惟使用執照上所載之工程造價是否即為不動產之實
    際價值，本非無疑問，且就系爭建物買賣價金之商定，證人
    丁○○業已表示：「買賣價金本來約定比較高，但因為對方
    表示還要去聲請使用執照，須要再花費，所以買賣價金就以
    我的借款 1,100萬元來約定。但我們後來還有一個附帶條件
    ，約定如果我將來有能力，我可以按建物當時的價格買回六
    棟建物。」、「當時我也希望用比較高的費用賣給丙○○，
    但丙○○表示須要再花錢申請執照，建物亦還需要再修繕，
    他預估還需要再花 1,000萬元，他不願意再提高價錢，所以
    我才用1,100萬元出售。至於工程造價2,364萬元的計算是由
    會計師和建築師算出來的。」（見卷宗第86、87頁），而被
    告公司在買賣後，為申請使用執照及整修建物，業已支出相
    關費用，其中安全鑑定費120,000元、消防工程費用768,197
    元、房屋契稅644,736元、房屋稅276,957元，及Ｆ棟增建周
    圍避板約 150萬元等情，乃有其提出陳逢澤建築師事務所出
    具證明收受安全鑑定費用之收條一紙、証安消防工程公司出
    具之消防工程暨消防追加工程之請款明細表二份，及捷昇企
    業社所製之請款單、宜蘭縣稅捐稽徵處90年度房屋契稅繳款
    書、訴外人邱德隆90年7月1日所製作之增建Ｆ棟工程報價單
    各一份可考（參卷第113至119頁）。是丁○○與被告分別考
    量所積欠之借款數額，及被告取得建物後需再支出之相關費
    用後，雙方進行磋商，並就買賣價金以 1,100萬元達成意思
    表示合致，難認有何悖於常理之處。從而被告公司與丁○○
    、甲○○間確有買賣關係存在，且被告已於90年 4月15日占
    有系爭六棟建物而取得權利乙情，足堪採憑。
  3.又查，訴外人藤倉公司所興建之Ａ、Ｂ、Ｃ、Ｄ、Ｅ五棟建
    築物暨原土地所有權人丁○○、甲○○所蓋之Ｆ棟建物，嗣
    後係由被告公司在90年6月19日執前開88年12月7日建局管字
    第4596號臨時使用執照，向羅東地政事務所辦理所有權第一
    次登記，及於91年12月13日取得宜蘭縣政府發給91年12月13
    日建管使字第482號使用執照，復在93年5月28日辦理六棟建
    物之滅失登記，暨93年6月18日再執前開482號使用執照向地
    政事務所辦理建物所有權第一次登記，且該 482號使用執照
    之起造人，及建物第一次登記之所有權人均登記為「全鴻報
    關有限公司」等情，固有使用執照一份及建物登記簿謄本、
    異動索引各六份在卷可稽（卷宗第 9至14頁、41、239至344
    頁）；另被告於90年 6月19日辦理系爭六棟建物第一次登記
    時，係以移轉原因：買賣、買受人：被告公司、出賣人：藤
    倉公司為內容，向羅東地政事務所申請登記之事實，亦有宜
    蘭縣羅東地政事務所94年10月26日羅地一（17）字第094001
    0802號函檢送該所90年羅總登字第1870號建物第一次登記案
    件資料為佐（詳卷第 150-180頁）。惟查，訴外人丁○○、
    甲○○係於90年 1月16日與藤倉公司簽立協議書，而取得Ａ
    、Ｂ、Ｃ、Ｄ、Ｅ等五棟建物之權利，且依協議書第 4條之
    約定，丁○○、甲○○負有辦理建物房屋稅籍更名手續及向
    地政機關辦理保存登記之義務，另按協議書第 5條，丁○○
    亦應自90年2月1日起至同年 7月31日止辦妥建物移轉手續並
    取得相關合法登記及證照（參卷第187至188頁之協議書），
    然因丁○○旋在90年 2月10日即將六棟建物再出售給被告公
    司，故被告抗辯因二次買賣時間相近，其乃在90年 6月19日
    持六棟建物之臨時使用執照，逕以出賣人為藤倉公司、買受
    人為被告公司、移轉原因為買賣來辦理建物第一次登記，此
    除為履行丁○○基於前開協議書第4、5條約定而對藤昌公司
    所負之義務外，亦可節省需先由藤倉公司以贈與為原因移轉
    予丁○○、甲○○辦理建物所有權第一次登記後，再以買賣
    為原因，由丁○○等二人移轉登記給被告之雙重手續，要與
    常情並無明顯不合。本院復斟酌系爭土地上Ｆ棟之建物本為
    丁○○、甲○○二人興建所有，藤倉公司根本無權將此建物
    移轉予被告；且系爭六棟建物90年 6月19日為所有權第一次
    登記時，所載之原因發生時間90年 2月20日，即為丁○○與
    被告簽立不動產買賣契約書之時間，而訴外人藤倉公司早於
    此日之前的90年 1月16日即立協議書，將Ａ、Ｂ、Ｃ、Ｄ、
    Ｅ五棟建物移轉給丁○○及甲○○二人，暨將Ｆ棟建物返還
    給土地所有權人，是藤昌公司顯無從於90年 2月20日又以買
    賣方式移轉六棟建物給被告，否則無異將使被告在取得六棟
    建物後，即遭土地所有權人丁○○等人訴請拆屋還地。故被
    告抗辯系爭六棟建物乃訴外人丁○○、甲○○二人出售給被
    告公司，並非藤昌公司所出售，其僅因為節省登記手續，方
    以被告為起造人申請六棟建物之使用執照，暨辦理建物所有
    權第一次登記等語，應信為實在。原告上揭主張，尚不足有
    利於其之認定。
  4.況且，被告在90年 2月20日與丁○○簽訂買賣契約書後，丁○○業於同年 4月15日將六棟建物點交給被告公司占有。雖
    該六棟房屋於買賣及點交當時係屬未辦保存登記之建物，然
    依實務之見解，未辦理保存登記之建物，尚非不得為交易之
    標的，且該建物雖因不能為移轉登記而無從為不動產所有權
    之讓與，但受讓人與讓與人間如無相反之約定，應認為讓與
    人已將該建物之事實上處分權讓與受讓人（最高法院50年度
    台上字第1236號判例、62年台上字第2414號判例及67年度第
    二次民庭總會決議意旨參照）。又所謂事實上處分權之概念
    ，係將所有權之圓滿權能中關於辦理登記為所有權人乙節扣
    除後之部分，仍屬不動產物權，得為交易之標的，且建物受
    讓人無法取得所有權，係因民法第 758條之規定使然，惟受
    讓人對該建物實際上仍具有使用、處分、收益之權能，與經
    地政機關登記之建物所有權人之所有權能幾乎相同，故如因
    該建物未辦理保存登記，即否定其交易流通性，並認此種建
    物之物權無法發生任何變動，不免失之過甚。從而本件被告
    公司在90年 4月15日占有系爭建物並取得建物之事實上處分
    權後，該六棟建物之物權即由丁○○等二人移轉至被告公司
    ，而產生變動；被告公司在此之後，因為取得實質所有權，
    並節省重複辦理移轉登記之手續，於90年 6月15日另以出賣
    人為藤倉公司、買受人為被告公司、移轉原因為買賣之內容
    ，申請建物所有權第一次登記，暨於91年12月13日以自身公
    司為起造人向主管機關取得建管使字第 482號使用執照之舉
    ，核屬其行使建物權利之行為，且對於被告公司前揭已經取
    得建物事實上處分權，及六棟建物之物權已生變動等情事，
    均屬無礙。是原告主張系爭六棟建物辦理保存登記之原始所
    有權人乃為被告公司，而非原土地所有權人丁○○、甲○○
    所有云云，洵無足採。此外，因訴外人藤倉公司原取得之88
    年12月7日建局都字第4596號建築臨時使用執照，期限僅為3
    年，於期限屆滿後即應辦理建物滅失登記，故被告依據內政
    部頒布之「建物所有權第一次登記法令補充規定」第 9條「
    臨時建物如領有使用執照，得申辦建物所有權第一次登記。
    登記時於建物登記簿備註欄及建物所有權狀內註明：『本建
    物為臨時建物，公共設施開闢時，應無條件拆除。』」之規
    定，雖在90年 6月19日執前揭臨時使用執照，辦妥建物所有
    權第一次建物登記，惟在 3年期限屆至後，被告公司仍應辦
    理建物滅失登記等情，有上開羅東地政事務所94年10月26日
    羅地一（17）字第0940010802號函所附之宜蘭縣政府90 年5
    月24日九十府第一字第050906號函釋暨羅東地政事務所90年
    5月8日九十羅地一(8)字第5062號函文在卷可稽（見卷第 175
    頁）。職是，被告在90年 4月15日因占有系爭建物取得事實
    上處分權，暨於90年 6月19日因向地政事務所辦理建物所有
    權第一次登記而取得合法之建物所有權後，其再於91年12月
    13日向宜蘭縣政府申請取得482號使用執照，復在93年5月28
    日依規定先將六建物辦理滅失登記，並於同年 6月18日以前
    揭 482號使用執照，申請建物所有權第一次登記，均屬其行
    使系爭建物所有權權能之行為，殊無不合。
  5.基上事證判斷，訴外人藤倉公司所興建之Ａ、Ｂ、Ｃ、Ｄ、
    Ｅ五棟建築物，業於90年 1月16日移轉給土地所有權人丁○○、甲○○，嗣後丁○○等二人於90年 2月10日再將上揭五
    棟廠房連同其等自行興建之Ｆ棟廠房出售給被告公司，並交
    由被告公司占有，系爭六棟建物已生物權變動之事實，已可
    認定為真正。
  (三)本件事實符合民法第425條之1規定之要件，被告得對原告主
    張有權占有：
  1.按土地與房屋為各別之不動產，各得單獨為交易之標的，且
    房屋之性質上不能與土地使用權分離而存在，亦即使用房屋
    必須使用該房屋之基地。故土地與房屋同屬一人，而將土地
    及房屋同時或先後出賣，其間雖無地上權之設定，然除有特
    別情事，可解為當事人之真意，限於賣屋而無基地之使用外
    ，均應推斷土地承買人默許房屋承買人繼續使用土地，最高
    法院著有48年台上字第1457號判例可稽。且參照該判例之原
    判決全部裁判意旨，係認為使用土地之房屋所有人應支付相
    當之代價，則其法律關係之性質，當屬租賃。至其租金數額
    ，如當事人間不能協議決定，當可訴請法院裁判（參照最高
    法院73年度第5次民事庭會議決議）。又88年4月21日修正公
    布、89年5月5日施行之民法債編，為杜爭議並期明確，爰將
    上開實務上之見解明文化，增訂第425條之1：「土地及其土
    地上之房屋同屬一人所有，而僅將土地或僅將房屋所有權讓
    與他人，或將土地及房屋同時或先後讓與相異之人時，土地
    受讓人或房屋受讓人與讓與人間或房屋受讓人與土地受讓人
    間，推定在房屋得使用期限內，有租賃關係。其期限不受第
    四百四十九條第一項規定之限制。前項情形，其租金數額當
    事人不能協議時，得請求法院定之。」以保護房屋使用權之
    安定性，使基地使用權不因基地物權之嗣後變動而受影響，
    俾資調和土地和房屋之利用關係，以避免危害社會經濟，並
    維公平。
  2.經查，冬山鄉○○段239、244地號土地之原所有權人丁○○
    、甲○○，於83年間因在土地上興建Ｆ棟建物，故該建物與
    土地之所有權人乃屬相同，已於前述。另丁○○等二人嗣於
    90年 1月16日復又取得土地上其餘五棟建物之權利一節，亦
    經認定。又丁○○等二人在90年 1月16日自藤倉公司處取得
    Ａ、Ｂ、Ｃ、Ｄ、Ｅ等建物時，該五棟建物雖未辦理保存登
    記，然此與所坐落之基地既屬各別之不動產，各得單獨為交
    易之標的，且依前揭所敘，未辦理保存登記之建物，雖因不
    能為移轉登記而無從為所有權之讓與，但受讓人與讓與人間
    如無相反之約定，應認為讓與人已將該建物之事實上處分權
    讓與受讓人，且受讓人實際上具有使用、處分、收益房屋之
    權能，與經地政機關登記之建物所有人之所有權能幾乎相同
    。是揆之修正後民法第425條之1第 1項係基於土地與房屋雖
    為各別之不動產，各得單獨為交易之標的，然房屋性質上不
    能與土地使用權分離而存在，亦即使用房屋必須使用該房屋
    之地基，立於兩相權衡拆除房屋所造成之社會成本，以及房
    屋所有權人信賴利益保障之立法意旨，自應認該條文所揭示
    房屋繼續使用土地之原則，就所謂房屋所有人之概念，不僅
    指因登記而取得所有權之人，併包括不能辦理所有權第一次
    登記，但已取得房屋事實上處分權之人，如此始符上開條文
    及首揭判例之精神。質言之，在土地所有權與房屋事實上處
    分權同屬一人所有之情形下，仍屬民法第425條之1所謂「土
    地及房屋同屬一人」之廣義解釋；且嗣後建物之事實上處分
    權人將房屋讓與他人時，亦應符合該條文所定之「僅將房屋
    所有權讓與他人或將土地及房屋同時或先後讓與相異之人」
    之情事，均有民法第425條之1規定推斷土地承買人應默許房
    屋承買人繼續使用土地之適用。否則揆諸前揭法文規範之目
    的及債權物權化之趨勢考量，依據「相類事實，應為相同處
    理」之法理，亦應得類推適用上開法條規定，認土地買受人
    應默許未辦保存登記建物買受人繼續使用土地。
  3.從而訴外人丁○○、甲○○在83年興建Ｆ棟建物取得所有權
    ，及於90年 1月16日自藤倉公司處受讓取得Ａ、Ｂ、Ｃ、Ｄ
    、Ｅ五棟建物之事實上處分權時，即符民法第425條之1所謂
    「土地及房屋同屬一人」之規定，故嗣後渠二人先將未辦保
    存登記之六棟建物出售予被告公司，並使被告取得六棟建物
    之事實上處分權，雙方間又無特別約定而可認定當事人間之
    真意限於賣屋而無基地使用權，自應推斷丁○○與甲○○於
    出賣系爭建物時，已默許買受人即被告有使用基地之權限。
    迄至94年初原告因法院拍賣，取得系爭239、244地號土地所
    有權，且法院之拍賣，性質上亦屬買賣，與一般買賣之情形
    應作同一之解釋，原告仍應繼受原所有權人之地位。是本件
    原具有土地所有權及建物所有權（Ｆ棟）或事實上處分權（
    Ａ、Ｂ、Ｃ、Ｄ、Ｅ棟）之丁○○、甲○○，在先後出售建
    物暨土地，而異其土地所有人及建物處分權人時，依據民法
    第425條之1規定，為土地買受人之原告自應默許建物買受人
    即被告繼續使用土地。況原告於拍賣時已知系爭土地上有未
    保存登記之建物，此有本院92年度執字第7011號拍賣公告上
    「本件標的於查封時甲標（即東城段239、244地號土地）其
    上有鐵皮屋…惟租賃關係及鐵皮屋權屬均不明，於拍定後不
    點交」等記載足憑（詳該執行卷宗），復為原告所不爭執，
    原告明知系爭土地上有系爭建物存在，仍願購買，即足推定
    其向法院拍賣承買土地時，已默許系爭建物之處分權人或所
    有權人繼續使用系爭土地而有租賃關係。是被告抗辯其得依
    據民法第425條之1規定，向原告主張租賃關係存在，因而其
    所有之六棟建物乃屬有權占有系爭土地等情，與法相合。
五、綜前所述，本件被告原為系爭六棟建物之事實處分權人，然
    事後已因辦理辦理建物所有權第一次登記，而取得建號 263
    、264、265、266、267、268 等建物所有權，且其依據民法
    第425條之1規定，既得向土地所有權人主張租賃關係存在，
    則其所有上開六棟建物占用使用冬山鄉○○段239、244地號
    土地，即非屬無權占有，亦非不具法律上原因。從而原告本
    於所有權之作用及不當得利法則，訴請被告應拆除上揭六棟
    建物及將土地返還原告，暨應自94年1月7日起至交還土地之
    日止，每年給付原告相當於租金之不當得利 1,358,574元，
    均無理由，應予駁回。又原告之訴既經駁回，其所為假執行
    之聲請，亦失所依附，應併予駁回。
六、本件為判決基礎之事證已臻明確，兩造其餘攻擊防禦方法及
    證據，核與判決結果不生影響，不一一論究，附此敘明。
七、裁判費負擔之依據：民事訴訟法第78條。
中　　華　　民　　國　　94　　年　　12　　月　　20　　日
                  臺灣宜蘭地方法院民事庭
                      法　官　邱景芬
正本與原本無異。
如不服本判決應於判決送達後20日內提出上訴狀（須附繕本）。
中　　華　　民　　國　　94　　年　　12　　月　　21　　日
                      書記官　莊怡麗
